臺灣臺北地方法院刑事判決
110年度訴字第1025號
公  訴  人  臺灣臺北地方檢察署檢察官
被      告  王暐慈



選任辯護人  林經洋律師(法扶律師)
上列被告因違反洗錢防制法等案件，經檢察官提起公訴（110年
度偵字第23040號），本院判決如下：
    主  文
甲○○無罪。
    理  由
一、公訴意旨略以：被告王瑋慈應知將金融機構帳戶提供予他人
    使用並轉帳出去，可能助長他人掩飾詐欺所得犯罪之用，竟
    不違其本意，於民國110年3月28日18時許，基於幫助詐欺取
    財及洗錢之犯意，接受不詳詐欺集團成員指示，提供其所有
    之中華郵政永康六甲頂郵局帳號000-00000000000000號帳戶
    （下稱系爭郵政帳戶）、台北富邦商業銀行建國分行帳號00
    0-00000000000000號帳戶（下稱系爭富邦帳戶，與系爭郵政
    帳戶則合稱系爭二帳戶）之帳戶資料予詐騙集團成員，以供
    不特定被害人轉入款項之用。嗣於110年3月28日19時36分許
    起，上開不詳詐欺集團成員，佯以網購客服人員撥打電話聯
    絡告訴人乙○○，以「假取消付款設定、真詐財」之方式，誘
    使告訴人陷於錯誤，分別於如附表所示時間轉帳至前述被告
    所提供之帳戶內（詳附表「受騙款項之轉帳時間及轉入帳戶
    」欄)，再由被告於110年3月28日21時許，依照不詳詐欺集
    團成員指示，至臺北松江路郵局自動提款機將款項轉出至不
    詳詐欺集團成員指示之帳戶內（詳附表「被告轉出款項時間
    及帳戶」欄），以此方式幫助掩飾特定犯罪所得之本質、來
    源及去向，確保詐騙集團取得詐騙款項。後經告訴人訴由新
    北市政府警察局土城分局循線查獲上情等語。
二、犯罪事實應依證據認定之，無證據不得認定犯罪事實；又不
    能證明被告犯罪者，應諭知無罪之判決，刑事訴訟法第154
    條第2項、第301條第1項分別定有明文。又犯罪事實之認定
    ，應憑真實之證據，倘證據是否真實尚欠明確，自難以擬制
    推測之方式，為其判斷之基礎；而認定犯罪事實之證據係指
    足以認定被告確有犯罪行為之積極證據而言，該項證據自須
    適合於被告犯罪事實之認定，始得採為斷罪之資料，最高法
    院53年台上字第656號、29年上字第3105號著有判決先例。
    且刑事訴訟上證明之資料，無論為直接或間接證據，均須達
    於通常一般之人均不致有所懷疑，而得確信其為真實之程度
    ，始得據為有罪之認定，若其關於被告是否犯罪之證明未能
    達此程度，而有合理懷疑之存在，致使無從形成有罪之確信
    ，根據「罪證有疑，利於被告」之證據法則，即不得遽為不
    利被告之認定，亦有最高法院76年台上字第4986號判決先例
    可參。其以情況證據（即間接證據）斷罪時，尤須基於該證
    據在直接關係上所可證明之他項情況事實，本乎推理作用足
    以確證被告有罪，方為合法，不得徒憑主觀上之推想，將一
    般經驗有利被告之其他合理情況逕予排除，此觀諸最高法院
    32年上字第67號判決先例意旨亦甚彰明。又刑事訴訟法第16
    1條第1項規定：檢察官就被告犯罪事實，應負舉證責任，並
    指出證明之方法。因此，檢察官對於起訴之犯罪事實，應負
    提出證據及說服之實質舉證責任。倘其所提出之證據，不足
    為被告有罪之積極證明，或其指出證明之方法，無從說服法
    院以形成被告有罪之心證，基於無罪推定之原則，自應為被
    告無罪判決之諭知，最高法院92年台上字第128號著有判決
    先例可資參照。
三、公訴意旨認被告涉犯刑法第30條、同法第339條第1項之幫助
    詐欺取財罪嫌及洗錢防制法第14條之幫助洗錢罪嫌，無非係
    以被告之供述、告訴人之證述、被告轉帳一覽表暨影像翻拍
    照片、系爭二帳戶之申請人資料暨歷史交易明細表、告訴人
    提出之轉帳單據、內政部警政署反詐騙諮詢專線紀錄表為其
    主要論據。
四、訊據被告堅詞否認有何幫助詐欺取財或洗錢犯行，辯稱：我
    在110年3月28日18時許陸續接獲2通詐騙電話，電話內先由
    自稱是先前網路購物之店家，聲稱之前因為我網路購物操作
    有問題，誤將我升級為高級會員，日後將每月自動扣款新臺
    幣（下同）3,000元，要求我提供系爭二帳戶號碼以供相關
    取消作業，所以我就將系爭二帳戶提供給來電者。其後同日
    21時許再接獲自稱為中華郵政之員工，聲稱其將款項錯誤匯
    款到系爭二帳戶內，請我協助將款項轉回，我就依照該來電
    者指示將轉入款項轉帳至其指定之帳戶。翌(29)日上午刷存
    簿時始發現匯入和轉出之帳戶號碼並不相同，經詢家人意見
    後始報警協助。我與告訴人遭詐騙之事完全無關，當時提供
    帳戶和轉帳時並不知道對方是詐騙集團等語。辯護人為被告
    辯護稱：被告是誤信帳戶遭錯誤設定自動扣款，始將系爭二
    帳戶號碼提供給來電者，其後亦是誤信他人來電稱有錯誤轉
    入前述帳戶之款項，始協助將款項轉入來電者指定之帳戶，
    佐以被告有輕度智能障礙且工作與社會經驗均十分單純，實
    難認被告具有幫助洗錢及詐欺取財之不確定故意。且前述款
    項後續流向所涉相關案件，業經臺灣新北地方法院110年度
    原簡字第190號判決、臺灣南投地方法院110年度少調字第18
    3號裁定在案，前述案件均認被告僅為單純受害人，是請求
    對被告為無罪判決等語。經查：
　㈠被告於110年3月28日18時許，依不詳詐欺集團所屬成年之成
    員指示，提供其所有系爭二帳戶之帳戶資料予該詐欺集團成
    員。嗣於110年3月28日19時36分許起，不詳詐欺集團成員佯
    以網購客服人員撥打電話聯絡告訴人，以「假取消付款設定
    、真詐財」之方式，誘使告訴人陷於錯誤，分別於如附表所
    示時間轉帳至前述被告所提供之帳戶內（詳附表「受騙款項
    之轉帳時間及轉入帳戶」欄)。其後被告於110年3月28日21
    時許，依照不詳詐欺集團成員指示，至臺北松江路郵局自動
    提款機將款項轉出至不詳詐欺集團成員指示之帳戶內（詳附
    表「被告轉出款項時間及帳戶」欄）等情，為被告所不爭執
    （見本院卷第76至77頁），核與證人即告訴人乙○○、證人陳
    志榮之證述大致相符（見臺灣臺北地檢署110年度偵字第230
    40號卷【下稱偵23040卷】第13至15頁、臺灣新北地方檢察
    署110年度偵字第26108號卷【下稱偵26108卷】第5至8頁）
    ，並有被告轉帳一覽表暨影像翻拍照片、系爭郵政帳戶客戶
    資料及歷史交易明細、系爭富邦帳戶客戶資料及歷史交易明
    細、告訴人轉帳單據、告訴人之內政部警政署反詐騙諮詢專
    線紀錄表、陳志榮所有中華郵政帳號00000000000000號帳戶
    資料及歷史交易明細、陳志榮所有彰化銀行帳號0000000000
    0000號帳戶存款交易明細、王瑋慈手機來電紀錄、在卷可參
    （見偵23040卷第47至48頁、第17至19頁、第21至23頁、第3
    7至39頁、第49至50頁、第25至26頁、第31至32頁、偵26108
    卷第29頁），堪認此部分事實，應為真實。
　㈡本案應究明者，厥為被告於公訴意旨所指之時間，是否有幫
    助詐欺集團之不詳成員，取得告訴人遭詐騙之款項與洗錢之
    故意或不確定故意。然被告確可能亦受詐騙集團欺騙而提供
    系爭二帳戶資料並為轉出款項之行為，理由如下：
　⒈按刑法上幫助之行為，須有幫助他人犯罪之意思，如無此種
    故意，基於其他原因，以助成他人犯罪之結果，尚難以幫助
    論；且刑法關於犯罪之故意，不但直接故意，須犯人對於構
    成犯罪之事實具備明知及有意使其發生之兩個要件，即間接
    故意，亦須犯人對於構成犯罪之事實預見其發生，且其發生
    不違背犯人本意始成立。是以，如非基於自己自由意思而係
    基於遺失、被脅迫、遭詐欺等原因而交付，則交付帳戶資料
    之人並無幫助犯罪之意思，亦非認識收受其帳戶資料者將持
    以對他人從事詐欺取財、洗錢等財產犯罪而交付，則其交付
    帳戶之相關資料時，既不能預測其帳戶將遭他人作為詐欺取
    財、洗錢等財產犯罪之工具，其主觀上即無幫助他人為詐欺
    、洗錢犯罪之認識，自難僅憑被害人遭詐騙之款項係匯入被
    告所交付之帳戶，即認被告構成幫助詐欺取財、幫助洗錢之
    犯行。
　⒉查被告於警詢、偵訊及本院審理時始終供稱：伊因來電者聲
    稱網路購物操作有誤將每月自動扣款3,000元，需提供帳戶
    資訊辦理取消，方提供系爭二帳戶資訊；其後又接獲來電自
    稱其為中華郵政人員，因匯款錯誤需協助轉回，而將告訴人
    受詐騙的款項轉出帳戶等語（見偵23040卷第7至12頁、第65
    至68頁、本院卷第77頁），其所述均前後一致，要無瑕疵可
    指；復觀諸被告於本院審理時所提出之網路購物交易紀錄，
    被告確曾於108年12月間有兩次網路消費紀錄（見本院卷第5
    3頁），暨被告提出之手機來電紀錄、自動櫃員機監視器影
    像翻拍照片，確可證案發當日18時許及21時許有來電通話紀
    錄，其後由被告前往臺北松江路郵局手持電話依來電者指示
    轉帳（見偵26108卷第29頁、偵23040卷第47至48頁）。以此
    觀之，被告所述係遭來電者誘騙而提供系爭二帳戶資訊及協
    助轉帳乙節，尚難認屬虛構之詞。至公訴人雖認依前述網路
    購物交易明細之內容，被告係選擇取貨付款之方式，並未使
    用銀行帳戶，應無可能誤認將遭自動扣款而提供帳戶之理云
    云，惟依被告所稱來電者乃自稱郵局名義，且案發當時急於
    依指示解除自動扣款，依此情狀觀之，確有可能毫無所覺而
    提供系爭二帳戶資料予詐騙集團成員，尚難認此節有違常理
    。
　⒊且被告於翌(29)日發覺有異後，旋即向臺北市政府中山分局
    建國派出所主動報案，並於同日接受警方詢問證述前揭經過
    ，此有臺北市警察局中山分局建國派出所受理案件處理單、
    臺北市政府警察局中山分局110年3月29日調查筆錄在卷可佐
    （見本院110年度審訴字第1841號卷【下稱審訴卷】第63頁
    、偵26108卷第11頁及其背面），依其主動報案情狀，被告
    確可能於案發時一時誤信而為前述行為。況被告依詐騙集團
    指示所轉出之款項，係轉入證人陳志榮郵局及銀行帳戶內（
    詳附表「被告轉出款項時間及帳戶」欄），證人陳志榮則經
    臺灣新北地方檢察署檢察官以110年偵字第26108號聲請簡易
    判決處刑，嗣經臺灣新北地方法院以110年度原簡字第190號
    判決認定證人陳志榮提供其帳戶提款卡及密碼予詐騙集團成
    員以獲取對價，致使本案被告王瑋慈、本案告訴人乙○○、案
    外人林輝龍遭詐騙集團詐騙而將受騙款項匯入證人陳志榮郵
    局或銀行帳戶內，是判處證人陳志榮幫助犯詐欺罪等情，有
    上述聲請簡易判決處刑書及判決書在卷可參（見審訴卷第65
    至69頁、本院卷第63至67頁），堪認另案亦認定被告係受詐
    騙集團所騙之被害人，方將告訴人所轉入款項轉出予陳志榮
    所有之郵局或銀行帳戶內。基此，被告所辯其為詐騙集團所
    騙，因而依指示提供系爭二帳戶資料並操作自動櫃員機轉出
    款項，並無幫助詐騙集團為詐欺行為之犯意乙節，應堪採信
    。
　⒋再者，被告除提供系爭二帳戶之帳戶號碼外，並未進一步將
    系爭二帳戶之存摺、提款卡及密碼交付予詐騙集團外，衡情
    與將存摺、提款卡及密碼交付詐欺集團，使銀行帳戶原使用
    人已失去帳戶控制情形有別，且亦無事證可認被告因本案行
    為獲取任何利益，已難認被告上開所辯，並非全然無據；再
    參以被告自出社會以來，始終擔任幼兒園助理，工作及社會
    經驗較為單純，且有輕度智能障礙，有中華民國身心障礙證
    明影本附卷可稽（見本院卷第49頁），其先前亦無任何詐欺
    相關前科，有臺灣高等法院被告前科紀錄表在卷足憑，固有
    可能遭詐騙集團所利用誘騙。是以，被告雖有缺乏詳盡思慮
    判斷之違失，然實係誤信對方取消銀行帳戶自動扣款並協助
    轉回錯誤匯款之詐術，始提供系爭二帳戶並為轉出款項之行
    為，尚難認被告於交付前開帳戶資料或轉帳時，即有幫助詐
    欺取財、幫助洗錢之故意或不確定故意。
　⒌至公訴人固質疑詐騙集團此等手法，豈非將使詐騙集團所騙
    得之款項，轉入未實質掌握之帳戶內，陷於不確定狀態云云
    ，惟詐騙手法日新月異，尚難逕認此等手法即為詐騙集團所
    不採，自應依照個案事證為認定；本案依照前揭事證，被告
    確有可能係遭詐騙所致，復無其他事證足以確信被告有幫助
    犯罪之故意或不確定故意，自無從以此等詐欺集團管控風險
    疑慮為不利被告之認定。
五、綜上所述，本件依檢察官之舉證，尚無從使本院獲致被告確
    有為起訴書所載違反洗錢防制法洗錢犯行，及幫助他人實施
    詐欺取財犯行之超越合理懷疑之有罪確信；是檢察官認被告
    涉犯本件幫助洗錢罪及幫助他人實施詐欺取財罪所提出之證
    據或指出之證明方法，其訴訟上之證明，客觀上尚未達於通
    常一般之人均不致有所懷疑，而得確信其為真實之程度，揆
    諸首揭法條及說明所示，本於罪證有疑利於被告之原則，自
    應認不能證明被告犯罪，而應對被告為無罪之諭知。
據上論斷，應依刑事訴訟法第301條第1項前段，判決如主文。
本案經檢察官陳鴻濤提起公訴，檢察官葉惠燕到庭執行職務。
中　　華　　民　　國　　111 　年　　3 　　月　　30　　日
　　　　　　　　　刑事第十八庭  審判長法　官　宋雲淳
                                      法  官  魏小嵐
                                      法  官  范雅涵
以上正本證明與原本無異。
如不服本判決應於收受送達後20日內向本院提出上訴書狀，並應
敘述具體理由；其未敘述上訴理由者，應於上訴期間屆滿後20日
內向本院補提理由書（均須按他造當事人之人數附繕本）「切勿
逕送上級法院」。
　　　　　　　　　　　　　　　　      書記官　楊文祥
中　　華　　民　　國　　111 　年　　3 　　月　　30　　日
附表：
編號 告訴人 受騙方式 受騙款項之轉帳時間及轉入帳戶   受騙金額 (新臺幣) 被告轉出款項時間及帳戶 相關裁判 1 乙○○ 假取消付款設定、真詐財。 110年3月28日21時22分(起訴書誤載為21時21分，應予更正)轉入王瑋慈所有之中華郵政永康六甲頂郵局帳戶(帳號：000-00000000000000號)。  29,985元(另有15元手續費)。 王瑋慈於110年3月28日21時31分至臺北松江路郵局自動提款機將30,000元轉出至陳志榮所有之中華郵政土城郵局帳戶(帳號：000-00000000000000號)，嗣後由林○承提領前述帳戶內30,010元之款項。 1.陳志榮部分：臺灣新北地院110年度原簡字第190號判決(陳志榮幫助犯詐欺罪，處有期徒刑4月，如易科罰金，以1,000元折算1日)。 2.林○承部分：臺灣南投地院110年度少調字第183號裁定。    110年3月28日21時35分(起訴書誤載為21時31分，應予更正)轉入王瑋慈所有之台北富邦銀行建國分行帳戶(帳號：000-00000000000000號)。  29,985元(另有15元手續費)(起訴書誤載為30,000元，應予更正)。 王瑋慈於110年3月28日21時41分至臺北松江路郵局自動提款機將30,000元轉出至陳志榮所有之彰化商業銀行帳戶(帳號：000-00000000000000號)。